ACORDAO-COMPLETO-2449987

ACÓRDÃO 8670/2021 ATA 20/2021 - PRIMEIRA CÂMARA

VISTOS, relatados e discutidos estes autos de aposentadorias concedidas pela Universidade Federal de São Paulo,
ACORDAM os Ministros do Tribunal de Contas da União, reunidos em sessão da Primeira Câmara, diante das razões expostas pelo Relator, com fundamento nos arts. 71, inciso III, da Constituição Federal, 1º, inciso V, 39, inciso II, e 45 da Lei 8.443/1992, em:
9.1. considerar legal o ato de alteração de aposentadoria de interesse da sra. Silvana Silva dos Santos, ordenando seu registro;
9.2. considerar ilegais os atos de aposentadoria de interesse da sra. Tania Maria Selvino Roberto e do sr. Sung Sih Chung, recusando seu registro;
9.3. dispensar o ressarcimento das quantias indevidamente recebidas, em boa-fé, pelos interessados, consoante o Enunciado 106 da Súmula de Jurisprudência deste Tribunal;
9.4. determinar à Universidade Federal de São Paulo que:
9.4.1. faça cessar, no prazo de 15 (quinze) dias, contado a partir da ciência desta deliberação, os pagamentos decorrentes dos atos impugnados, sob pena de responsabilidade solidária da autoridade administrativa omissa, consoante disposto nos arts. 71, inciso IX, da Constituição Federal e 262 do Regimento Interno desta Corte;
9.4.2. dê ciência desta deliberação à sra. Tania Maria Selvino Roberto e ao sr. Sung Sih Chung, alertando-os de que o efeito suspensivo proveniente da interposição de eventuais recursos, caso não providos, não os exime da devolução dos valores indevidamente percebidos após a notificação;
9.4.3. envie a esta Corte de Contas, no prazo de 30 (trinta) dias, por cópia, comprovante de que os interessados tiveram ciência desta deliberação.

Apreciação, para fins de registro, de aposentadorias concedidas pela Universidade Federal de São Paulo.

Primeira Câmara

Universidade Federal de São Paulo.

3. Interessados: Silvana Silva dos Santos (XXX.514.748-XX); Sung Sih Chung (XXX.093.008-XX); Tania Maria Selvino Roberto (XXX.166.628-XX).

13.1. Ministros presentes: Walton Alencar Rodrigues (Presidente), Benjamin Zymler (Relator), Vital do Rêgo e Jorge Oliveira.
13.2. Ministro-Substituto presente: Augusto Sherman Cavalcanti.

BENJAMIN ZYMLER

Adoto como relatório, com os ajustes de forma pertinentes, a instrução elaborada no âmbito da Secretaria de Fiscalização de Integridade de Atos e Pagamentos de Pessoal e de Benefícios Sociais (Sefip) , a qual contou com a anuência dos dirigentes da unidade técnica e do representante do Ministério Público nos autos:
"INTRODUÇÃO
1.	Trata-se de atos de concessão de aposentadoria de Silvana Silva dos Santos, Sung Sih Chung e Tania Maria Selvino Roberto, ex-servidores da Universidade Federal de São Paulo.
2.	Os atos foram submetidos, para fim de registro, à apreciação do Tribunal de Contas da União (TCU) , de acordo com o art. 71, inciso III, da Constituição Federal. O cadastramento e a disponibilização ao TCU ocorreram por intermédio do Sistema de Apreciação e Registro de Atos de Admissão e Concessões, na forma dos arts. 2º, caput e incisos I a VI, e 4º, caput, da Instrução Normativa - TCU 78/2018.
EXAME TÉCNICO
Encaminhamentos anteriores
3.	À peça 16, consta o Acórdão 7644/2019-TCU-Primeira Câmara, relator Ministro Benjamin Zymler, o qual exarou a seguinte determinação:
'1.7.1. Determinar à Sefip que: 
 (...) 
1.7.1.2. previamente à apreciação conclusiva do ato de alteração de aposentadoria da sra. Silvana Silva dos Santos (peça 3) , providencie a juntada a este processo do respectivo ato inicial, cadastrado no Sisac sob o número de controle 10452109-04-2005-000005-1; 
1.7.1.3. previamente à apreciação conclusiva do ato referente ao sr. Sung Sih Chung (peça 9) , requeira à origem o mapa de tempo de serviço do interessado e, na sequência, verifique a exação do percentual de anuênios incluído nos proventos (23%) ; 
1.7.1.4. previamente à apreciação conclusiva do ato referente à sra. Tania Maria Selvino Roberto (peça 10) , requeira à origem o mapa de tempo de serviço da interessada e, na sequência, verifique a exação do percentual de anuênios incluído nos proventos (19%) '.
4.	O ato inicial da Sra. SILVANA SILVA DOS SANTOS (10452109-04-2005-000005-1) já foi apreciado pela legalidade, conforme Acórdão 9552/2019-TCU-Segunda Câmara, relator Ministro Aroldo Cedraz (Processo Processo 019.121/2019-9) . Assim, deixa-se de cumprir o item 1.7.1.2 acima disposto.
5.	À peça 18, consta diligência objeto do disposto nos itens 1.7.1.3 e 1.7.1.4, a qual a UJ apresentou resposta à peça 20.
6. 	Destarte, os autos estão aptos a ser instruídos no mérito no que tange às Sras. Tania Maria Selvino Roberto e Silvana Silva dos Santos e ao Sr. Sung Sih Chung. Quanto aos demais atos, cabe esclarecer que já foram apreciados pela legalidade, conforme Acórdão 7644/2019-TCU-Primeira Câmara.
Exame das constatações
7.	A seguir, analisar-se-á, para cada interessado acima mencionado, o respectivo ato de aposentadoria.
Em relação ao Sr. SUNG SIH CHUNG
8.	O interessado foi inativado em 22/05/2012, com proventos integrais, computados mais de 41 anos de tempo de atividade (considerando o tempo insalubre averbado) . O fundamento legal da aposentadoria foi aquele descrito no artigo 3º da EC 47/2005.
9.	No ato, constou a averbação de tempo insalubre. O procedimento de praxe desta Corte seria a realização de diligência a fim de averiguar o fundamento desta averbação. Todavia, ainda que esta averbação seja considerada irregular, excluído o referido período, o interessado ainda teria reunido as condições para se inativar pelo fundamento legal apontado no ato. Dessa forma, queda-se desnecessário aprofundar a análise, visto que não iria alterar a situação funcional do interessado.
10.	No que tange ao percentual de anuênios atualmente percebido (23%) , cabe dispor que a Lei 4.345/64 instituiu a Gats no percentual de 5% a cada quinquênio de efetivo exercício, até o máximo de 35%. Com a Lei 8.112/90, foi transformada em anuênios, passando a corresponder a 1% a cada ano de efetivo exercício, sem limite de incorporação. Com a MP 1.595, de 10/11/97, convertida na Lei 9.527/97, voltou a corresponder a 5% a cada quinquênio de efetivo exercício até o limite de 35%. Com a MP 2.225-45/2001, a Gats foi revogada, respeitadas as situações constituídas até 8 março de 1999. 
11.	Assim, considerando que o interessado ingressou no cargo em 1/8/1977, até 8/3/1999 ele estaria a completar o percentual de 21%. Destarte, o valor pago (23%) está acima do devido (21%) . Ressalte-se que o interessado laborou pouco mais de 1 ano em atividade privada (vide peça 20, pg. 8) ; e, logo, este período não pode ser utilizado para compor o período de cálculo do ATS. 
12.	Dessa forma, caberá propor que o ato seja apreciado pela ilegalidade, em virtude do pagamento de vantagem indevida, que constou no ato.
Em relação a Sra. Tania Maria Selvino Roberto
13.	A interessada foi inativada em 02/02/2015, com proventos integrais, computados mais de 36 anos de tempo de atividade. O fundamento legal da aposentadoria foi aquele descrito no artigo 3º da EC 47/2005.
14.	Em consulta ao contracheque à peça 21, pg. 5, e em cotejo com a tabela salarial à peça 23, não se verifica irregularidade nos proventos pagos, exceto em relação ao percentual pago a título de adicional por tempo de serviço (ATS) . Cabe destacar que o nível/classe de aposentadoria ('D-4-16') atualmente corresponde ao 'P-35', de acordo com a tabela de correlação à peça 24.
15.	No que tange ao percentual de ATS atualmente percebido (19%) , valem as conclusões expostas no item 10 desta instrução. Assim, considerando que a interessada ingressou no cargo em 1/2/1983, até 8/3/1999 ela estaria a completar o percentual de 16%. De fato, este é o percentual descrito no mapa de tempo de serviço à peça 21, pg. 10.
16.	Dessa forma, como houve registro no ato de ATS em percentual acima do devido (19% em vez de 16%) , o qual repercute nos proventos atualmente percebidos, resta considerar a situação irregular e propor que o ato seja apreciado pela ilegalidade.
Em relação ao Sr. Silvana Silva dos Santos 
17.	O ato inicial da Sra. SILVANA SILVA DOS SANTOS (10452109-04-2005-000005-1) já foi apreciado pela legalidade, conforme Acórdão 9552/2019-TCU-Segunda Câmara, relator Ministro Aroldo Cedraz (Processo Processo 019.121/2019-9) . 
18.	Em análise, verifica-se que a interessada foi inativada em 17/12/2004, em virtude de invalidez especificada em Lei. Incorporou, ainda, 12% a título de ATS.
19.	Cabe ressaltar que a EC 70/2012 alterou as disposições para os inativos que ingressaram no serviço público antes de 31/12/2003 e que foram para a inatividade por invalidez permanente. Para estes, no qual se enquadra a interessada, foi revigorado o instituto da paridade e da remuneração do cargo efetivo como base de cálculo para fins de pagamento dos proventos.
20	Em consulta ao contracheque à peça 21, pg. 1, e em cotejo com a tabela salarial à peça 23, não se verifica irregularidade nos proventos pagos. Cabe destacar que o nível/classe de aposentadoria ('D-4-16') atualmente corresponde ao 'P-35', de acordo com a tabela de correlação à peça 24.
21.	Destarte, não se verifica óbice para que o ato seja apreciado pela legalidade.
CONCLUSÃO
22.	Será proposto que o ato da Sra. SILVANA SILVA DOS SANTOS, número 10452109-04-2016-000006-4 (primeira alteração) , seja apreciado pela legalidade.
23.	Em relação aos atos da Sra. TANIA MARIA SELVINO ROBERTO (número 10452109-04-2015-000051-7) e do Sr. SUNG SIH CHUNG (número 10452109-04-2012-000081-0) , será proposto que sejam apreciados pela ilegalidade, em virtude do pagamento a maior de ATS. 
....................................................................................................................................................................
PROPOSTA DE ENCAMINHAMENTO
26.	Ante o exposto, propõe-se:
a) considerar ilegais e recusar registro, com base nos arts. 71, inciso III, da Constituição Federal, 1º, inciso V, e 39, inciso II, da Lei 8.443/1992 e 260, § 1º, do Regimento Interno, aos atos de TANIA MARIA SELVINO ROBERTO, número 10452109-04-2015-000051-7 (inicial) , e SUNG SIH CHUNG, número 10452109-04-2012-000081-0 (inicial) ;
b) dispensar a devolução dos valores indevidamente recebidos até a data da ciência da Universidade Federal de São Paulo do acórdão que vier a ser proferido, com base no Enunciado 106 da Súmula da Jurisprudência do TCU;
c) determinar à Universidade Federal de São Paulo, com base no art. 45 da Lei 8.443/1992 e no art. 4º, inciso I, da Resolução TCU 315/2020, que:
c.1) faça cessar os pagamentos decorrentes dos atos impugnados, comunicando ao TCU, no prazo de quinze dias, as providências adotadas, nos termos dos art. 262, caput, do Regimento Interno do TCU, e 8º, caput, da Resolução - TCU 206/2007;
c.2) cadastre novos atos, livres das irregularidades apontadas, submetendo-os ao TCU no prazo de trinta dias, nos termos dos arts. 262, § 2º, do Regimento Interno e 19, § 3º, da Instrução Normativa - TCU 78/2018; 
c.3) informe aos interessados o teor do acórdão que vier a ser prolatado, encaminhando ao TCU, no prazo de trinta dias, comprovante da data de ciência pelo respectivo interessado, nos termos do art. 4º, § 3º, da Resolução - TCU 170/2004, alertando-os de que o efeito suspensivo proveniente de eventual interposição de recurso não os exime da devolução dos valores indevidamente percebidos após a notificação, em caso de não provimento desse recurso;
d) considerar legal e determinar o registro, com fundamento nos arts. 71, inciso III, da Constituição Federal, 1º, inciso V, e 39, inciso II, da Lei 8.443/1992 e 260, § 1º, do Regimento Interno,  do ato de concessão de aposentadoria da Sra. SILVANA SILVA DOS SANTOS, número 10452109-04-2016-000006-4 (primeira alteração)  [...]."
É o relatório.

não há

Procurador Marinus Eduardo De Vries Marsico.

APOSENTADORIAS. LEGALIDADE E REGISTRO DE UM DOS ATOS. ATRIBUIÇÃO EM EXCESSO, NOS DEMAIS, DE ADICIONAL POR TEMPO DE SERVIÇO. ILEGALIDADE. NEGATIVA DE REGISTRO.

APOSENTADORIA (APOS)

Secretaria de Fiscalização de Integridade de Atos e Pagamentos de Pessoal e de Benefícios Sociais (Sefip).

Em exame, três aposentadorias (duas iniciais e uma alteração) concedidas pela Universidade Federal de São Paulo (Unifesp) .
2.	Instruindo o feito, a Secretaria de Fiscalização de Integridade de Atos e Pagamentos de Pessoal e de Benefícios Sociais (Sefip) propugna o registro do ato de alteração de interesse da sra. Silvana Silva dos Santos, no qual nenhuma irregularidade foi identificada, e a negativa de registro dos atos iniciais de interesse da sra. Tania Maria Selvino Roberto e do sr. Sung Sih Chung, haja vista a atribuição aos ex-servidores de anuênios em percentual superior ao devido.
3.	O Ministério Público, em cota singela, põe-se de acordo.
4.	Acompanho as conclusões dos pareceres, por seus fundamentos, expostos no relatório antecedente.
5.	De fato, segundo informam os autos, o ingresso da sra. Tania Maria Selvino Roberto nos quadros da Unifesp se deu em 1º/2/1983; logo, a interessada contava pouco mais de dezesseis anos de serviço público federal em 8/3/1999, quando extinto o adicional ("respeitadas as situações constituídas até então", cf. art. 15, inciso II, da Medida Provisória 2.225-45/2001) .
6.	O sr. Sung Sih Chung, por sua vez, ingressou na Unifesp em 1º/8/1977, contando, portanto, 21 anos completos de serviço público federal em 8/3/1999.
7.	O percentual de anuênios atribuído aos inativos, contudo, foi de 19% e 23%, pela ordem. Isso se deu, nos dois casos, em função do cômputo indevido, para concessão da vantagem, de tempo de atividade privada prestado à entidade mantenedora do Hospital São Paulo.
8.	Ilegais, pois, as concessões.
9.	Em tempo, cumpre salientar que os três atos ora em exame deram entrada neste Tribunal em 2019 (peças 7, 9 e 10) , ou seja, há menos de cinco anos.
	Diante do exposto, voto no sentido de que este Colegiado adote a deliberação que ora submeto a sua apreciação.
TCU, Sala das Sessões Ministro Luciano Brandão Alves de Souza, em 15 de junho de 2021.
BENJAMIN ZYMLER 
Relator